臺灣士林地方法院民事判決　　　　　　　 93年度訴字第809號
原　　　告　戊○○
訴訟代理人　賴政律師
被　　　告　乙○○
　　　　　　己○○
　　　　　　丁○○
共　　　同
訴訟代理人　陳進會律師
複 代理 人　林秉欣律師
當事人間返還房屋等事件，本院於94年8月8日言詞辯論終結，判
決如下：
    主  文
原告之訴及假執行之聲請均駁回。
訴訟費用由原告負擔。
    事實及理由
一、原告起訴主張：台北市○○區○○路129 巷8號5樓頂加蓋建
    物部分（即第6樓，下稱系爭建物）原係原告及被告丁○○
    之被繼承人謝阿財生前所加蓋，為謝阿財所有，並出租予被
    告乙○○及己○○，惟謝阿財於民國90年8月16日死亡，系
    爭建物由原告、被告丁○○及訴外人謝淑芬、丙○○、謝淑
    雯、謝淑滿所繼承，被告丁○○未經全體繼承人之同意，擅
    自將系爭建物出租被告乙○○及己○○，獨自收取每月新台
    幣（下同）12,000元租金，其出租行為應屬無效，經原告委
    由律師發函命其搬遷，被告均相應不理，經其餘繼承人謝淑
    芬、丙○○、謝淑雯、謝淑滿同意由原告提起本訴，原告爰
    對被告提起本件訴訟，請求被告返還系爭建物，及被告丁○○應返還租金予全體公同共有人等語。並聲明：(一)被告應將
    坐落台北市○○區○○路129 巷8 號頂樓加蓋部分返還予公
    同共有人全體；(二)被告丁○○應自90年9 月1 日起至返還之
    日止，按月將租金12,100元加計法定利息返還予公同共有人
    全體；(三)願供擔保請准宣告假執行。
二、被告辯稱：系爭建物並非謝阿財所蓋，原告主張係遺產，應
    由原告負舉證責任，被告92年3月21日存證信函係稱「前述
    房屋之頂樓為父親生前同意加蓋，但加蓋之建造費用皆由敝
    當事人支付，且父親生前頂樓加蓋之房屋即出租予乙○○及
    己○○使用，並由敝當事人收取租金迄今....」，並未自認
    系爭建物為謝阿財所蓋，原告之主張係斷章取義，又證人丙○○為實質當事人，且不清楚加蓋之緣由，所證並不可信，
    原告所提出之台北市政府工務局建管處及台北市議會之文件
    並不足以證明系爭建物係由謝阿財出資所建。台北市議會陳
    情案上之陳情人是寫李雅君，並非謝阿財（即謝義財），再
    者，原告88年去舉發系爭建物為違建，如果是父親謝阿財所
    有，其何以會去舉發，本件卻來主張權利，顯然違反經驗法
    則。系爭建物本為被告丁○○所出資加蓋，90年以前之租約
    ，被告並未負有提出之義務，自無民事訴訟法第345 條之適
    用，再者，出租人也未必即為所有權人，原告主張被告未提
    出90年之前租約即推定系爭建物為謝阿財所有及出租，並非
    可採，又稅捐單位就被繼承人謝阿財之「遺產核定通知書」
    並未將系爭建物列入遺產，原告及訴外人謝淑芬、丙○○、
    謝淑雯、謝淑滿等，於91年9月23 日曾要求就謝阿財名下坐
    落於台北市○○區○○段3小段80及151地號土地及同小段32
    759、30722及30723 建號建物，重新核定謝阿財遺產稅，財
    政部台北市國稅局亦依其等所請重新核定謝阿財遺產稅，並
    增補稅額達3,593,282元，有原告及訴外人謝淑芬等人91年9
    月23日申請書、原告91年10月10日、91年10月28日等申請書
    及財政部台北市國稅局94年5月18日財北國稅審二字第09402
    59183號函可稽，觀之原告該申請書，並未提及系爭建物為
    謝阿財所有，實此攸關其權利至鉅，依經驗法則，其不可能
    不於上開申請書中，一併將其列為謝阿財之財產，反而故意
    漏列此一頂樓，益證系爭建物並非謝阿財所有，非屬其遺產
    範圍。又為興建系爭建物，被告丁○○支出之工程費至少為
    1,260,000元以上，此有被告丁○○所簽發予甲○○，並由
    甲○○兌現之台北銀行石牌分行帳號258-9，發票日各為83
    年11月29日（票號：SP0000000）、83年12月30日（票號：S
    P0000000），金額各為600,000元、660,000元之支票2紙可
    稽，且原告於審理中對於系爭建物工程款係被告丁○○簽發
    上揭支票付予承攬人甲○○之事實亦不爭執，足認系爭建物
    確為被告丁○○所有，並非謝阿財之遺產，被告乙○○及己○○向丁○○所承租，依法繳付租金，並非無權占有，被告
    丁○○取得租金亦非無據，原告之請求，自不可採等語。並
    聲明：(一)原告之訴及其假執行之聲請均駁回。(二)如受不利判
    決，願供擔保請免為假執行。
三、兩造不爭執部分：(一)系爭建物加蓋時是用被告丁○○之支票
    支付工程款。(二)財政部台北市國稅局93年11月29日財北國稅
    資字第0930113028號函、94年5 月18日財北國稅審二字第09
    40259183號函。(三)94年6 月6 日台北市議會函。兩造爭點：
    系爭建物是否為謝阿財之遺產？
四、本院得心證之理由：
  (一)原告主張被告丁○○於92年3 月21日所寄台中法院郵局第13
    56號存證信函載稱「父親生前頂樓加蓋之房屋即出租予乙○○及己○○使用」，及被告93年9月3日答辯狀載稱「謝阿財
    仍將該五樓出租與他人居住，並以該租金供謝阿財生活之用
    ，嗣於民國83年，戊○○因擬搬回該5樓居住，為安頓承租
    人，謝阿財乃向戊○○告知：須待系爭頂樓由丁○○出資加
    蓋完成後，該5樓承租人搬上去該加蓋頂樓後，戊○○才能
    搬回該5樓居住」，係自認系爭建物為被繼承人謝阿財生前
    加蓋，故系爭房屋屬於謝阿財遺產等語。惟查，被告丁○○
    上開存證信函係稱：「前述房屋之頂樓為父親生前同意加蓋
    ，但加蓋之建造費用皆由敝當事人支付，且父親生前頂樓加
    蓋之房屋即出租予乙○○及己○○使用，並由敝當事人收取
    租金迄今，台端從未於父親生前就前述房屋頂樓加蓋部份主
    張任何權利，對於敝當事人出租頂樓收取租金亦無表示任何
    意見，欲於父親亡故後主張對前述房屋頂樓加蓋部份有共有
    權利存在，並以此為由要求承租戶搬遷，實令人不解」，依
    其前言後語，被告丁○○係表示系爭建物為謝阿財同意伊加
    蓋，建造費用由被告丁○○支付，系爭建屋出租係被告丁○○收取租金，並無系爭建物為謝阿財所加蓋之意，原告僅取
    函中部分文字主張被告丁○○已自認系爭建物為謝阿財所加
    蓋云云，尚非可採。至於被告93年9月3日答辯狀，於原告所
    引內容之前，被告尚稱「系爭頂樓之所以加蓋，係因謝阿財
    雖於73年8月16日將本屬應登記為其所有之該5樓房屋於形式
    上以買賣原因登記與原告戊○○所有（登記完成日期為73年
    9月22日），惟因其所有權實際上仍屬謝阿財，因此，謝阿
    財仍將該五樓出租與他人居住，並以該租金供謝阿財生活之
    用....」，係主張原告目前所住之5樓實質上為謝阿財所有
    ，因而由謝阿財出租並以之租金作為生活之用，至於系爭建
    物即加蓋之第6樓則由被告丁○○出資加蓋（被告丁○○主
    張為其所有），其並未自認系爭建物為謝阿財所建，應認原
    告此部分之主張，亦非可採。至於原告所舉證人丙○○，於
    94年2 月21日到庭作證時，證稱對於系爭建物工程款付款情
    形不清楚，自不能證明系爭建物係由謝阿財出資所建，又證
    人丙○○雖證稱系爭建物於86年其搬離該址1樓之前，係其
    父謝阿財出租云云，惟其依據則為「因為房客有時候會繳房
    租，我只是代收而已，以前他們租5 樓時，當母親生前是請
    我將房租交給母親，後來母親過世後就交給父親，蓋6 樓時
    母親已經過世了，6 樓房租如果是我代收的就交給父親」等
    語，實際上證人丙○○只是延續以前租5樓之經驗，將房租
    交給謝阿財，對於系爭建物租賃關係實際上存在於何人之間
    ，證人丙○○並無參與，尚難依其所證而為認定，況出租人
    與租賃物之所有權人未必相同，原告有關系爭建物為謝阿財
    所有之主張，尚乏依據。
  (二)原告所提出之台北市政府工務局建管處及台北市議會之文件
    ，陳情案會議紀錄標題固載為「台北市議會市民服務中心協
    調謝義財君陳情案會議紀錄」，台北市政府工務局建管處亦
    依前揭市議會陳情案協調結果通知謝義財補正資料，原告並
    據以主張公文書應推定為真正，故可證謝阿財（即謝義財）
    為系爭建物建造人云云。惟查，台北市議會係地方民意機關
    ，陳情案係針對陳情人陳情內容對行政機關為建議，並無審
    查及認定實體權利關係之權力，是該陳情案內容雖針對系爭
    建物，但並不能據此認為系爭建物為何人所有，又台北市政
    府工務局建管處係依據前揭市議會陳情案協調內容發函，並
    未調查認定系爭建物建造人為何人，按民事訴訟法第355條
    第1 項有關公文書推定為真正之規定，僅就有權核發公文書
    之機關依法認定範圍內推定為真正，原告所提出之台北市政
    府工務局建管處及台北市議會之文件，僅能推認台北市議會
    曾有謝義財陳情乙案，及台北市政府工務局建管處曾依前揭
    協調結果通知謝義財補正資料等事實，並不能據以認為系爭
    建物係謝阿財所建造，原告之主張，與法尚有未合，自非可
    採。況經調出台北市政府工務局建管處有關系爭建物之違建
    查報卷宗（兩造均當庭同意對造閱覽內容），其中有88年3
    月4 日原告以電子郵件就系爭建物向台北市政府陳情「頂樓
    違建物封死逃生路線」之資料，系爭建物如為原告所主張係
    其父謝阿財所有，原告當不至於逕向主管機關檢舉其為違建
    而使之遭到拆除，是原告之主張，實與常情有違。
  (三)至於原告主張被告未提出系爭建物於90年以前謝阿財出租予
    被告乙○○、己○○之租約，故應依民事訴訟法第345條規
    定認為系爭建物為謝阿財之遺產云云。實則，90年之前是否
    為謝阿財擔任出租人而將系爭建物出租予被告乙○○、己○○，並未據原告舉證加以證明，依被告提出之90年6月1日系
    爭建物租約，出租人即為被告丁○○，而當時謝阿財並未死
    亡，從而，是否存在出租人為謝阿財之書面租約，原即有疑
    。是以，原告主張被告應提出謝阿財出租系爭建物之租約，
    實欠缺事實上之依據。再者，民事訴訟法第345條所規定當
    事人無正當理由不從提出文書之命者，法院審酌情形所能認
    為他造關於該文書之主張或依該文書應證之事實為真實之範
    圍，應僅限於該文書內容所能證明之部分，按租賃契約為債
    權關係，出租人本未必為租賃物之所有權人，是縱認被告屬
    無正當理由未提出90年5月31日以前之租約，本院所能推認
    之範圍亦僅及於原告所主張出租人為謝阿財之事實，並不能
    就此證明系爭建物為謝阿財之遺產，是應認原告之主張，並
    不可採。
  (四)綜上，原告所提出之證據，並不足以證明系爭建物原為謝阿
    財所有之事實，從而，原告據之主張其因繼承而公同共有系
    爭建物而請求返還該屋及租金云云，即無理由。
五、綜上，原告主張被告應返還系爭建物及租金，為無理由，應
    予駁回。其假執行之聲請亦因訴之駁回而失所附麗，應併予
    駁回。至於兩造其他之攻擊防禦方法，經核均於本件之判斷
    無影響，爰不一一論駁，附此敘明。
六、據上論結，原告之訴為無理由，依民事訴訟法第78條判決如
    主文。
中　　華　　民　　國　　94　　年　　9 　　月　　2 　　日
                  民事第一庭  法  官  高愈杰
以上正本證明與原本無異。
如對本判決上訴須於判決送達後20日內向本院提出上訴狀。
中　　華　　民　　國　　94　　年　　9 　　月　　6 　　日
                              書記官  高楚安
